臺灣高雄地方法院民事判決　九十二年度婚字第一七九二號
　　原　　　告　乙○○
　　被　　　告　甲○即NGU.
?
右當事人間離婚事件，經本院於民國九十三年三月二十三日言詞辯論終結，判決如左
：
    主      文
准原告與被告離婚。
訴訟費用由被告負擔。
    事實及理由
一、被告經合法通知，未於言詞辯論期日到場，查無民事訴訟法第三百八十六條各款
    所列情形，依原告之聲請，由其一造辯論而為判決。
二、原告起訴主張：被告為越南籍女子，兩造於民國八十九年五月十日結婚，約定以
    原告位於高雄市楠梓區○○○路四五之三號之住處為兩造婚後共同住所。被告雖
    曾來台與原告同居，惟兩造同居期間被告經常外出不歸，短則數日，長則達一星
    期，既未能協助原告做生意，也未能協助照顧原告中風臥床之母親按時服藥、進
    食，復拒絕為原告母親清理排泄物，原告母親因此而病情加劇，導致原告母親於
    九十一年八月一日二次中風，現呈植物人狀態，需交由安養院協助照顧。被告於
    原告起訴前即已離家達四、五個月，訴訟程序進行期間被告雖曾來電與原告聯絡
    ，惟均僅意在向原告索取金錢，而拒絕向原告透露其行蹤，迄今均未返家與原告
    同居，顯係惡意遺棄原告在繼續狀態中，為此爰依民法第一千零五十二條第一項
    第四款、第五款及同條第二項規定，請求擇一判決兩造離婚等語。並聲明：如判
    決主文所示。而被告經合法通知，既未到庭，亦未提出書狀作何聲請或陳述。
三、按離婚依起訴時夫之本國法及中華民國法律，均認其事實為離婚原因者，得宣告
    之。但配偶之一方為中華民國國民者，依中華民國法律，涉外民事法律適用法第
    十四條定有明文。查本件原告之國籍為我國國籍，而被告為越南國籍，兩造於八
    十九年五月十日結婚之事實，業經原告提出戶籍謄本一件在卷可稽（見卷第五頁
    ），堪認屬實。揆諸上開法律規定，原告既為中華民國國民，則本件離婚事件自
    應以中華民國法律為準據法，合先敘明。
四、原告前揭主張業據其提出戶籍謄本、原告母親陳王錦花之診斷證明書、被告護照
    及簽證影本、被告司法履歷表各一件為證（見卷第五、六、十五、二九頁），並
    有證人徐素珍到庭證稱：「我認識兩造約三、四年，我阿姨和原告是鄰居，我經
    常看到原告幫原告母親洗澡，但是我未曾看到被告照顧原告母親，‧‧‧原告告
    訴我被告很少在家裡，當時他會娶被告是為了要照顧他的母親，我約半個月到那
    裡一次，但很少看到被告‧‧‧，現在原告的母親中風住在安養院‧‧‧」等語
    （見卷第三八頁），本院復依職權向內政部警政署調取被告之入出境紀錄，依該
    署函覆資料顯示，被告確曾分別於八十九年七月九日、九十年二月十日、九十二
    年一月八日、九十二年八月十九日入境我國，迄今仍滯留我國境內，有內政部警
    政署入出境管理局九十二年十二月十五日境信昌字第０九二二００九五六九０號
    函在卷可稽（見卷第三三至三四頁）。經查：
　(一)原告主張被告對原告母親為虐待，致原告母親二次中風成為植物人乙節，雖經原
　　告提出診斷證明書一紙，以證原告母親於九十一年八月一日因急性腦中風併上消
　　化道出血住院（見卷第六頁），復陳稱原告母親因被告未能妥為照顧伊，而經常
　　被激怒、語出埋怨，並因而二度中風等語（見卷第五八頁），然揆諸前揭證據所
　　示，尚難逕認原告母親突然病發急性腦中風與被告之作為間有何相當因果關係存
　　在，依民事訴訟法第二百七十七條規定，當事人主張有於己之事實者，就其事實
　　有舉證之責任，本件原告復未能提出其他積極證據以證其間有何相當因果關係存
　　在，是原告主張被告對於原告母親為虐待致不堪共同生活，請求判決離婚，乃於
　　法無據，不得准許。
　(二)按民法第一千零五十二條第五款規定，夫妻之一方以惡意遺棄他方在繼續狀態中
　　者，為得向法院請求離婚原因之一，該條款所謂惡意係指，有使其結果發生之企
　　圖而言，屬於主觀要件；所謂遺棄，則指一方有負擔家庭生活費用之資力與義務
　　，故意不支付，致他方不能維持相當生活者；或無不能同居之正當理由，不履行
　　同居之義務，致他方不能達夫妻共同生活之目的者均屬之，是為客觀要件。倘主
　　、客觀要件二者具備，又在繼續狀態中，始足構成離婚原因。亦即，民法第一千
　　零五十二條第一項第五款所謂以惡意遺棄他方，不僅須有違背同居義務之客觀事
　　實，並須有拒絕同居之主觀情事存在，如妻與夫失和，返回娘家居住，久未返家
　　，如僅因夫迄未過問而出於此，夫別無其他拒絕同居之主觀情事，尚難謂為惡意
　　遺棄。經查，本件原告主張其與被告結婚後，被告經常離家不歸，短則數日，長
　　則達一星期，被告復於原告提起訴訟前即已離家達數月，期間雖有電話聯絡，但
　　均拒絕告知其下落等語（見卷第二七、五八頁），經本院依職權函查被告之入出
　　境紀錄，查知被告現在確實仍滯留我國境內，已如前述，再經本院向兩造於我國
　　之共同住所高雄市楠梓區○○○路四五之三號為開庭通知，均未獲會晤被告，而
　　寄存於住所轄區派出所（見卷第十、三五、四五頁），經引導送達，據原告胞兄
  　表示被告經常離家出走，被告於九十三年一月十五日出走迄今均未返家等語，有
　　卷附送達證書一件足憑（見卷第五一頁），堪認九十二年十一月十七日原告提起
　　本件離婚訴訟後，被告尚曾於九十三年一月十五日返家，是以被告目前固處於與
　　原告分居之狀態，然尚難憑此即片面推論被告有拒絕與原告同居、遺棄原告之主
　　觀惡意存在，原告主張遭被告惡意遺棄，爰此訴請判決離婚乙節，乃無理由，不
　　得准許。
　(三)次按民法第一千零五十二條第二項所稱「有前項以外之重大事由，難以維持婚姻
    者」，乃抽象的、概括的離婚事由，係民法親屬編於七十四年修正時，為因應實
    際需要，參酌各國立法例，導入破綻主義思想所增設。但其事由應由夫妻一方負
    責者，僅他方得請求離婚，是其所採者為消極破綻主義精神，而非積極破綻主義
    。關於是否為難以維持婚姻之重大事由，其判斷標準為婚姻是否已生破綻而無回
    復之希望。而婚姻是否已生破綻無回復之希望，則應依客觀的標準，即難以維持
    婚姻之事實，是否已達於倘處於同一境況，任何人均將喪失維持婚姻意欲之程度
    而定。至於同條但書所規定「難以維持婚姻之重大事由應由夫妻之一方負責者，
    僅他方得請求離婚」，乃因如肯定有責配偶之離婚請求，無異承認恣意離婚，破
    壞婚姻秩序，且有背於道義，尤其違反「自己清白」之法理，有欠公允，同時亦
    與國民之法感情及倫理觀念不合，因而採消極破綻主義。然若夫妻雙方均為有責
    時，則應衡量比較雙方之有責程度，而許責任較輕之一方向應負主要責任之他方
    請求離婚，如雙方之有責程度相同時，則雙方均得請求離婚，始符公平。經查，
    婚姻之締結係以誠摯情感為基礎，以建立家庭生活為目的，惟被告於婚姻關係存
    續中固已來台與原告同居，然於同居期間動輒離家數日不歸，未能協助原告理家
    ，善盡身為人妻、子媳之職責，復拒絕透露離家後之行蹤，已如前述，致兩造建
    立婚姻之誠摯相愛基礎因而動搖，復未能相互扶助以建立圓滿之家庭生活，任何
    夫妻倘處於同一境況，均將喪失維持婚姻之意欲，足認兩造間有民法第一千零五
    十二條第二項所稱難以維持婚姻之重大事由存在，且該兩造婚姻破綻之所生應可
    歸責於被告，揆諸前開說明，原告自得向被告請求離婚。從而，原告依民法第一
    千零五十二條第二項規定請求判決離婚，於法自無不合，應予准許。
五、據上論結：原告之訴為有理由，依民事訴訟法第三百八十五條第一項前段、第七
    十八條，判決如主文。
中　　　華　　　民　　　國　　九十三　　年　　　三　　　月　　　三十　　日
                              臺灣高雄地方法院家事庭
~B審判長法官　朱玲瑤
~B法　　　官　黃悅璇
~B法　　　官　賴文姍
右為正本，係照原本作成。
如不服本判決，應於送達後廿日內，向本院提出上訴狀。
中　　　華　　　民　　　國　　九十三　　年　　　三　　　月　　　三十　　日
~B法院書記官　黃國忠
